臺灣臺南地方法院民事判決
110年度訴字第1366號
原      告  台灣糖業股份有限公司

法定代理人  陳昭義  
訴訟代理人  凃嘉益律師
被      告  黃勁章  


上列當事人間請求返還土地等事件，經本院於民國111年2月10日
言詞辯論終結，判決如下：
    主      文
被告應將坐落臺南市○○區○○○段○○○○○地號土地上，如附圖所示編
號Ａ部分（面積零點一一平方公尺）之鐵皮屋、編號Ｂ部分（面積
一點六九平方公尺）之鐵皮遮雨棚、編號Ｃ部分（面積零點二一
平方公尺）之招牌拆除，並將該部分土地返還原告。
被告應給付原告新臺幣壹仟貳佰壹拾捌元，及自民國一百一十年
九月一日起至返還第一項土地之日止，按日給付原告新臺幣貳元
。
原告其餘之訴駁回。
訴訟費用由被告負擔百分之三，餘由原告負擔。
本判決原告勝訴部分得假執行。
    事實及理由
一、原告起訴主張：
　㈠坐落臺南市○○區○○○段00000地號土地（改制前為臺南縣○○市○
    ○○段00000地號土地，下稱系爭土地）為原告所有，兩造於
    民國104年7月8日簽立土地租賃契約書（下稱系爭租約），
    約定租賃期間自104年1月1日起至108年12月31日止，系爭租
    約第4條約定：「租賃期間：自民國104年1月1日起至民國10
    8年12月31日止共計5年。租期屆滿時，如未經雙方同意續約
    ，租賃關係即行消滅，甲方不另通知。」系爭土地之租賃期
    間已於108年12月31日屆滿，且兩造並未就系爭土地續訂租
    約，故兩造間之租賃契約關係已消滅，被告並無繼續占有使
    用土地之正當合法權源，惟系爭土地上仍有如臺南市永康地
    政事務所111年1月7日所測量字第1110002820號函檢送之複
    丈成果圖（下稱附圖）所示編號Ａ部分（面積0.11平方公尺
    ）之鐵皮屋、編號Ｂ部分（面積1.69平方公尺）之鐵皮遮雨
    棚、編號Ｃ部分（面積0.21平方公尺）之招牌（以下合稱系
    爭地上物）。從而，被告顯屬無權占用系爭土地，原告自得
    依民法第767條第1項規定，請求被告將系爭地上物拆除，並
    該部分土地返還原告。
　㈡系爭租約第7條約定：「本契約租期屆滿如未經雙方同意續約
    ，而乙方仍為租賃物之使用時，每日應按本契約第5條租金
    計算方式並以相當於日租金1倍之金額給付甲方不當得利，
    且不得主張民法第451條規定之適用及其他異議。」兩造之
    租賃契約關係已於108年12月31日屆滿，惟被告仍繼續占用
    系爭土地，故原告得依系爭租約第7條約定，請求被告自109
    年1月1日起至返還系爭土地之日止，依相當於日租金1倍之
    金額按日給付原告不當得利，被告應給付被告之不當得利金
    額計算方式如下：
　　⒈依系爭租約第5條約定，本件租金之計算及給付係自簽訂契
      約起按年計繳，每年租金以各筆租賃土地依第1條規定之
      租金計算標準（即依繳租當期申報地價10％計算）加總計
      算。
　　⒉系爭土地面積92平方公尺，109年、110年之每平方公尺申
      報地價為新臺幣（下同）4,000元，按系爭租約前述約定
      之計算方式，年租金為36,800元【計算式：92×4,000×10％
      =36,800】），日租金為101元【計算式：36,800÷365＝101
      ，元以下四捨五入】。
　　⒊自109年1月1日起至110年8月31日止，共計609日，計至110
      年8月31日止，被告共應給付原告不當得利61,509元【計
      算式：609×101=61,509】。
　㈢並聲明：⒈被告應將系爭土地上如附圖所示之系爭地上物拆除
    ，並將該部分土地返還原告。⒉被告應給付原告61,509元，
    並自110年9月1日起至交還系爭土地之日止，按日給付原告1
    01元。
二、被告抗辯：
　㈠系爭土地北側同段2254-5地號土地（下稱2254-5土地）是被
    告所有，然其上鐵皮屋原來是訴外人王徹護無權占用建造，
    原告並未清理就租給被告，被告先前有對王徹護提告並成立
    調解，該鐵皮屋之權利才歸被告，原告應該在將系爭土地租
    給被告前就將系爭地上物拆除，不應該將麻煩留給被告，就
    原告請求被告拆除系爭地上物無意見。
　㈡請求不當得利部分，被告認為不合理，被告並沒有在系爭土
    地上經營事業，也未繳過電費，先前於系爭土地租約到期時
    有跟原告說不再續租，也有到原告處辦理，原告說不租的話
    就辦理解約；被告並未得利，反而應該是原告要賠償被告，
    因為系爭地上物是被告承租前就有的東西等語。並聲明：原
    告之訴駁回。
三、兩造不爭執事項：
  ㈠系爭土地為原告所有（見本院卷第21頁）；2254-5土地為被
    告所有。
  ㈡被告於99年4月2日，提出土地承租申請書，向原告申請承租
    系爭土地，被告並於同日書立切結書2份，內容如本院卷第1
    11至113頁所示。嗣兩造於99年5月12日簽定「台灣糖業股份
    有限公司土地租賃契約書」，由被告向原告承租系爭土地，
    約定租賃期間自99年5月12日起至103年12月31日（該契約書
    詳如本院卷第115至123頁）。
  ㈢被告曾於103年11月24日向本院對訴外人王徹護、王傑立、永
    利泰企業有限公司（下稱王徹護等3人）起訴，先位聲明第
    一項係請求確認坐落系爭土地及2254-5土地上之未保存登記
    建物即門牌號碼臺南市○○區○○○路000號、305號建物（下稱3
    01號、305號建物），被告有事實上處分權存在，第二項係
    請求王徹護等3人應自301、305號建物遷出，並將建物騰空
    交還被告；備位聲明第一項係請求王徹護等3人應自301號、
    305號建物及坐落之系爭土地、2254-5土地遷出，第二項係
    請求王徹護應將301、305號建物拆除，並將土地騰空交還被
    告。嗣該案經本院以103年度訴字第1728號事件受理後，該
    案之兩造於104年6月8日成立調解，調解成立內容第二項為
    ：王徹護等3人於104年6月8日將臺南市永康地政事務所104
    年4月20日土地複丈成果圖所示編號Ａ、Ｂ之建物及其他一切
    設備及物品交付被告，王徹護等3人在上開建物內之一切設
    備及物品均歸被告所有。
  ㈣兩造於104年7月8日簽訂系爭租約，由被告向原告承租系爭土
    地，約定租賃期間自104年1月1日起至108年12月31日止共計
    5年（系爭租約詳如本院卷第23至27頁）。
  ㈤系爭土地於109年、110年之每平方公尺申報地價均為4,000元
    。
  ㈥系爭土地如附圖所示編號Ａ、Ｂ、Ｃ部分，其上分別有如附圖所
    示之鐵皮屋、鐵皮遮雨棚、招牌，占用面積及位置分別如附
    圖所示。
四、得心證之理由：
　　本件兩造爭點應在於：㈠被告是否無權占用系爭土地？㈡原告
    主張被告無權占用系爭土地，依系爭租約第7條應給付原告
    相當於租金之不當得利，有無理由？若然，被告應給付之金
    額為何？經查：
　㈠關於被告是否無權占用系爭土地部分：
　　⒈原告主張系爭土地為原告所有，兩造簽訂之系爭租約租賃
      期間已於108年12月31日屆滿，兩造間之租賃契約關係已
      消滅，惟系爭土地上仍有如附圖所示系爭地上物等情，業
      經原告提出系爭土地之第二類謄本、系爭租約、地籍圖謄
      本、土地現況圖各1份為證（見本院卷第21至31頁），並
      經本院會同臺南市永康地政事務所人員至現場履勘明確，
      及囑託該地政事務所測量，有勘驗筆錄1份、現場照片10
      張及臺南市永康地政事務所111年1月7日所測量字第11100
      02820號函所檢送如附圖所示之土地複丈成果圖附卷可參
      （見本院卷第79至95頁），復為被告所不爭執，是上開事
      實堪信為真實。
    ⒉被告雖辯稱：系爭地上物原來是王徹護無權占用建造，原
      告並未清理就租給被告，被告先前有對王徹護提告並成立
      調解，該鐵皮屋之權利才歸被告，系爭地上物是被告承租
      前就有，原告應該在將系爭土地租給被告前就將系爭地上
      物拆除等語。然查，兩造於簽訂系爭租約前，被告已於99
      年4月2日提出土地承租申請書，向原告申請承租系爭土地
      ，被告並於同日書立切結書2份，兩造於99年5月12日簽定
      「台灣糖業股份有限公司土地租賃契約書」，由被告向原
      告承租系爭土地，約定租賃期間自99年5月12日起至103年
      12月31日等情，有原告所提出上開土地承租申請書、切結
      書及土地租賃契約書附卷可參（見本院卷第109至125頁）
      ，且為兩造所不爭執（不爭執事項㈡）。觀諸上開2份切結
      書分別記載「立切結書人黃勁章於民國94年7月間即在貴
      區處經管台南縣○○市○○○段00000號等1筆土地內搭建鐵皮
      屋、棚架、水泥地等物使用至今，前述土地上一切地上物
      全部為本人所有屬實，倘有第三人就該等地上物提出異議
      時，本人願負一切法律及賠償責任，與貴公司無涉」、「
      立切結書人黃勁章承租貴區處經管台南縣○○市○○○段00000
      號等1筆土地，其地上物所有物原為王徹護與本人共同建
      造…本人同意倘向台灣糖業公司申租上開土地完成簽訂契
      約後，前述土地上一切地上物全部為本人所有，倘王護徹
      （按：應為王徹護之誤載）君等對前述地上物提出異議時
      ，本人願負一切法律及賠償責任，與台灣糖業股份有限公
      司無涉」等語（見本院卷第111、113頁），足見被告於99
      年間向原告申請承租系爭土地時，已表明系爭地上物為被
      告搭建而為被告所有、或由王徹護與被告共同建造而為被
      告所有，關於該地上物之權利歸屬等爭議，由被告自行負
      擔相關法律責任，與原告無涉等情，被告既於承租系爭土
      地時，已表明若第三人如王徹護等對系爭地上物之權利歸
      屬提出異議，原告願自行負擔相關責任，則被告於系爭租
      約租期屆滿後，始辯稱原告應該在將系爭土地租給被告前
      ，就將系爭地上物拆除後再租給被告云云，難認可採。
　　⒊按所有人對於無權占有或侵奪其所有物者，得請求返還之
      。對於妨害其所有權者，得請求除去之。有妨害其所有權
      之虞者，得請求防止之，民法第767條第1項定有明文。以
      無權占有為原因，請求返還所有物之訴，被告對原告就其
      物有所有權存在之事實無爭執，而僅以非無權占有為抗辯
      者，原告於被告無權占有之事實，無舉證責任。被告應就
      其取得占有，係有正當權源之事實證明之。如不能證明，
      則應認原告之請求為有理由（最高法院72年度台上字第15
      52號判決意旨參照）。被告雖辯稱系爭地上物原為王徹護
      無權占用建造等語，然被告於99年間向原告承租系爭土地
      時，已表明系爭地上物為其所有等情，已如前述；又被告
      於104年6月8日在本院103年度訴字第1728號事件中已與王
      徹護等3人成立調解，依調解內容所示（見不爭執事項㈢）
      ，亦可認定被告至遲已於該調解成立時取得系爭地上物之
      事實上處分權而具有拆除之權能，而原告主張系爭地上物
      至今仍占用系爭土地乙節，為兩造所不爭執（不爭執事項
      ㈥），被告復未提出其在系爭租約租期屆滿後，尚有何占
      用系爭土地之正當權源，並表示就原告請求其拆除系爭地
      上物沒有意見等語（見本院卷第146頁），則原告主張被
      告於系爭租約租期屆滿後，仍無權占有系爭土地如附圖所
      示編號Ａ、Ｂ、Ｃ部分，其得依民法第767條第1項規定，請
      求被告拆除如附圖所示之系爭地上物，並請求被告將占用
      之土地返還原告，為有理由，應予准許。
  ㈡關於原告是否得依系爭租約第7條請求被告給付相當於租金之
    不當得利以及應給付之金額為何部分：
　　⒈按無法律上之原因而受利益，致他人受損害者，應返還其
      利益，民法第179條前段定有明文。次按依不當得利之法
      則請求返還不當得利，以無法律上之原因而受利益，致他
      人受有損害為其要件，故其得請求返還之範圍，應以對方
      所受之利益為度，非以請求人所受損害若干為準，無權占
      有他人土地，可能獲得相當於租金之利益，為社會通常之
      觀念（最高法院61年台上字第1695號判決意旨參照）。又
      占有他人之物，因影響他人對該物之使用收益，自係侵害
      他人所有權之利益歸屬。而占有人因對占有物有事實上之
      管領力，故占有本身於法律上縱不認為係權利，然亦可被
      認為係一種利益，故占有人因占有他人之物，當然可認其
      已獲取占有之利益。至於占有人實際上從事何用途，如建
      屋居住、經營商業或堆置雜物等，均非所問。且凡以自己
      之物占用他人土地，不論該物係不動產或動產，既已占有
      土地，致土地所有權人就該地之使用收益受有妨害，即足
      認因占用土地而獲有法律上利益。準此，系爭土地於108
      年12月31日系爭租約租賃期間屆滿後，其上仍有系爭地上
      物存在，而被告至遲已於104年6月8日與王徹護等3人成立
      調解時取得系爭地上物之事實上處分權而具有拆除之權能
      等情，已如前述，則被告即屬無權占用系爭土地而受有利
      益，並致土地所有權人即原告受有損害，揆諸前揭說明，
      原告自得依不當得利之法律關係請求被告給付相當於租金
      之不當得利。被告辯稱其並未在系爭土地上經營事業，並
      未得利，原告不得對其主張不當得利云云，洵屬無據。
    ⒉次按解釋意思表示，應探求當事人之真意，不得拘泥於所
      用之辭句，民法第98條定有明文。又解釋契約，應斟酌立
      約當時之情形，及一切證據資料以為斷定之標準，庶不失
      契約之真意；解釋契約，應於文義上及論理上詳為推求，
      以探求當事人立約時之真意，並通觀契約全文，斟酌訂立
      契約當時及過去之事實、交易上之習慣等其他一切證據資
      料，本於經驗法則及誠信原則，從契約之主要目的及經濟
      價值作全盤之觀察，以為其判斷之基礎，不能徒拘泥字面
      或截取書據中一二語，任意推解致失其真意（最高法院86
      年度台上字第2756號、99年度台上字第1421號判決意旨參
      照）。原告雖主張依系爭租約第7條約定：「本契約租期
      屆滿如未經雙方同意續約，而乙方（即被告）仍為租賃物
      之使用時，每日應按本契約第5條租金計算方式並以相當
      於日租金1倍之金額給付甲方（即原告）不當得利，且不
      得主張民法第451條規定之適用及其他異議。」，只要被
      告在系爭租約屆滿後仍然占用系爭土地，無論占用面積為
      何，皆應依照上開約定依原租金之計算標準給付相當於租
      金之不當得利，故被告應自109年1月1日起至110年8月31
      日止共計609日相當於租金之不當得利61,509元，及自110
      年9月1日起至交還占用之土地之日止，按日給付原告101
      元等語。然觀諸系爭租約第7條既係關於「相當於租金之
      不當得利」之約定，自應以被告有無權占用系爭土地之事
      實為前提，故兩造為該約定之真意，當係指被告若於租期
      屆滿後仍「無權占有使用」系爭土地之「全部」時，始應
      依照系爭租約第5條即依第1條約定計算標準給付相當於原
      租金之「全額」，若被告於租期屆滿後僅占用部分土地，
      則應依被告實際無權占用之面積計算被告應負擔相當於租
      金之不當得利金額，始為合理。原告主張無論被告占用面
      積為何，依照系爭租約第7條約定皆應依原租金之計算標
      準給付相當於租金之不當得利全額等語，尚非可採。
    ⒊再按城市地方租用房屋之租金，以不超過土地及建築物申
      報總價額年息10％為限，而前開規定於租用基地建築房屋
      之情形準用之，土地法第97條第1項、第105條分別定有明
      文。另土地法第97條第1項規定所謂之土地價額，依同法
      施行細則第25條之規定，係指法定地價而言。依同法第14
      8條規定，係指土地所有權人依土地法所申報之地價，在
      平均地權條例施行區域，係指土地所有權人於地政機關舉
      辦規定地價或重新規定地價時，於公告申報地價期間內自
      行申報之地價，平均地權條例第16條亦有明文。本院審酌
      系爭租約第7條約定被告應按系爭租約第5條租金計算方式
      並以相當於日租金1倍之金額給付原告不當得利，而系爭
      租約第5條第1項約定：「每年租金按以各筆租賃土地依第
      1條規定之租金計算標準加總計算」，系爭租約第1條則約
      定租金之計算標準為「依繳租當期申報地價10％」（見本
      院卷第23頁），被告於系爭租約終止後繼續無權占用系爭
      土地共2.01平方公尺，就占用部分自仍受有與承租系爭土
      地時之相同利益，而系爭租約原關於租金計算之約定，亦
      未逾前開土地法所定申報總價年息10％之上限，而無租金
      約定過高之情形，應認原告得按被告占用系爭土地之面積
      ，以原先出租時之租金收取標準即系爭土地申報地價10％
      計算，請求被告給付自系爭租約租期屆滿後無權占用系爭
      土地時起，至返還占用部分土地為止相當於租金之不當得
      利金額。茲就被告應給付之不當得利計算如下：
      ⑴系爭地上物占用系爭土地之面積為2.01平方公尺【計算
        式：0.11平方公尺（編號Ａ部分面積）＋1.69平方公尺（
        編號Ｂ部分面積）＋0.21平方公尺（編號Ｃ部分面積）＝2.
        01平方公尺】，又系爭土地之109年1月之申報地價為每
        平方公尺4,000元（見本院卷第21頁），按申報地價年
        息10％計算，日租金為2元【計算式：2.01平方公尺×4,0
        00元×10％÷365日＝2元，元以下四捨五入】。
　　　⑵109年1月1日起至110年8月31日止，共計609日，被告受
        有相當於租金之不當得利為1,218元【計算式：2元×609
        日＝1,218元】。
      ⑶110年9月1日起至返還占用土地之日止部分：依前述計算
        標準，被告每日受有相當於租金之不當得利金額應為2
        元，則原告請求被告應自110年9月1日起至返還占用之
        土地之日止，按日給付原告2元，核屬有據，應予准許
        。逾此範圍之請求，尚屬無據。
五、綜上所述，被告至遲於104年6月8日在本院103年度訴字第17
    28號事件中已與王徹護等3人成立調解，取得系爭地上物之
    事實上處分權而具有拆除之權能，系爭地上物於系爭租約租
    賃期間屆滿後仍無權占用系爭土地如附圖所示編號Ａ、Ｂ、Ｃ
    部分，故原告依民法第767條第1項規定，請求被告應將系爭
    地上物拆除，將占用之土地返還原告，並依系爭租約第7條
    約定，請求被告給付自109年1月1日起至110年8月31日止相
    當於租金之不當得利1,218元，及自110年9月1日起至返還占
    用之土地之日止，按日給付原告2元，為有理由，應予准許
    。逾此金額之請求，則屬無據，應予駁回。
六、本件原告勝訴部分之訴訟標的價額為60,501元【計算式：30
    ,100元（系爭土地每平方公尺公告現值）×2.01平方公尺（
    系爭矮圍牆占用系爭土地之面積）＝60,501元；至原告附帶
    請求相當於租金之不當得利部分，依民事訴訟法第77條之2
    第2項規定，不併算其價額】，因該勝訴部分所命給付之價
    額未逾500,000元，依民事訴訟法第389條第1項第5款之規定
    ，應依職權宣告假執行。
七、本件事證已臻明確，兩造其餘攻擊防禦方法及所提證據，經
    本院斟酌後，認為與本件判決結果不生影響，爰不予逐一論
    列，附此敘明。
八、訴訟費用負擔之依據：民事訴訟法第79條。
中　　華　　民　　國　　111 　年　 　2　  月　　25　　日
                  民事第二庭    法  官    余玟慧
以上正本係照原本作成　　　　　　　　　
如不服本判決，應於判決送達後20日內，向本院提出上訴狀並表
明上訴理由，如於本判決宣示後送達前提起上訴者，應於判決送
達後20日內補提上訴理由書（須附繕本）。
如委任律師提起上訴者，應一併繳納上訴審裁判費。
中　　華　　民　　國　　111 　年　　3 　　月　　3 　　日
                                  書記官  于子寧